---
title: "Aula 09 - Pop de dados para limpar"
author: "BragatteMAS"
format: html
editor: source
version: 4.2.1
---

# Populações de dados

Quanto estamos lidando com diferentes populações de dados, temos grande chance de esbarrarmos em diferentes tipos de erros. Alguns erros são mais frequentes:

\* dado de entrada não formatados

\* erros de digitação

\* erros nos objetos ou dtypes

```{r setup, include=FALSE}
knitr::opts_chunk$set(echo = TRUE, collapse = TRUE, error = FALSE, warning = FALSE, message = FALSE, results = 'asis')
```

## 1. Raciocínio e configurações do projeto

```{r}
##Sempre começar definindo o caminho:
setwd("~/Documents/Github/ADQGS.github.io") #colocar AQUI o nome da pasta do seu computador - caminho onde os arquivos estarão salvos
getwd() # mostra o caminho definido
```

### Instalar e carregar pacotes

```{r}
#| echo: false
pacotes <-
    c(
        "janitor", ##manipulação para limpeza dos dados 
        "vroom", ##ler arquivos rápido e prático
        "tidytable" ##manipular dados
    )
##se necessário instalar algum pacote retirar a `#` da próxima linha
#lapply(pacotes, install.packages, character.only = TRUE) 

lapply(pacotes, require, character.only = TRUE)
```

Observações para as \# ou \## dentro dos blocos de código:

`## comentário para texto = explicação`

`#comentário para código = código que pode ser rodado se tirar #`

## 2. Manipulação de Dados

Indicação para manipulação de dados: Pacote **JANITOR**

Ideal para limpar e formatar dados para deixar os mesmos mais legíveis e fáceis de analisar.

### Dados

#### Mundo e países

```{r}
covid_mundo <- vroom("https://raw.githubusercontent.com/owid/covid-19-data/master/public/data/owid-covid-data.csv")
```

### Criando exemplos

```{r}
## qual novo nome 
covid_br <-
    ## qual arquivo original
    covid_mundo |>     
    ## quais colunas eu quero
    select.(location, date, new_cases, new_cases_smoothed ,new_deaths, new_deaths_smoothed) |>
    ## quais filtros quero aplicar
    filter.(location == "Brazil",
            between.(date, as.Date('2022-01-01'),
                    as.Date('2022-12-31')))
```

## 3. Aplicação

Exemplos de funções versáteis e muito úteis para limpeza de qualquer dado:

***clean_names()*** - para renomear as colunas de dados para nomes mais descritivos, como country_region e confirmed_cases.

```{r}
## Adicionar um nome na primeira coluna erro
colnames(covid_br)[1] <- "Location or Country"
## adicionar uma nova coluna em branco
covid_br$`Dados ErradoS` <- NA
```

```{r}
## Renomear as colunas do data frame
covid_br <- clean_names(covid_br)
```

Frequentemente temos valores ausentes ou nulos. ***remove_empty()*** - remover linhas com valores ausentes em uma tabela de dados. ***replace_na()*** - preencher valores ausentes com um valor específico, como zero.

```{r}
## Preencher valores ausentes com zero no data frame
covid_br_com_zero <- replace_na(covid_br, replace = list(dados_errado_s = 0))
```

***drop_na()*** - remover valores ausentes.

```{r}
covid_mundo_sem_nulos <- drop_na(covid_mundo, na_cols="new_tests")
```

***pivot_longer()*** - para converter os dados de formato amplo para longo, o que facilita a visualização e análise.

```{r}
## Selecionar apenas as colunas relevantes
covid_mundo_casos_mortes <- covid_mundo |> 
    select.(date, iso_code, location, new_cases, new_deaths)

## Transformar os dados de largos para longos
covid_mundo_long <- pivot_longer(covid_mundo_casos_mortes, 
                                 cols = c("new_cases", "new_deaths"),
                                 names_to = "tipo_caso",
                                 values_to = "quantidade")
```

## References
### Mundo e países
-   [Our World in Data](https://github.com/owid)

### Estados do Brasil
-   [COVID-19 data in Brazil: cases, deaths, and vaccination by Wesley Cota](https://github.com/wcota/covid19br)
-   [Coronavírus Brasil](https://covid.saude.gov.br/)

### Janitor documentos
-   [Página oficial do pacote Janitor](https://github.com/sfirke/janitor)
-   [Documentação Janitor](https://cran.r-project.org/web/packages/janitor/janitor.pdf)
